【裁判字號】    98,交聲,4095
【裁判日期】    981103
【裁判案由】    聲明異議
【裁判全文】
臺灣臺中地方法院刑事裁定            98年度交聲字第4095號
原處分機關  交通部公路總局臺中區監理所豐原監理站
異  議  人  甲○○
即受處分人
上列受處分人因違反道路交通管理處罰條例案件，對於交通部公
路總局臺中區監理所民國98年10月26日所為之處分（豐監稽違字
第裁63-HC00000000 號裁決書），聲明異議，本院裁定如下：
    主  文
原處分關於裁處受處分人甲○○罰鍰逾新臺幣玖仟伍佰元部分撤
銷，前開撤銷部分甲○○不罰。
其餘異議駁回。
    理  由
一、本件原處分機關交通部公路總局臺中區監理所豐原監理站係
    以：異議人即受處分人甲○○於民國97年8月6日20時05分許
    ，駕駛車牌號碼JT-1545 號自小客車，在臺中縣警察局和平
    分局梨山分駐所前，因「酒後駕車經警測試值為0.79mg/l」
    違規，經臺中縣警察局和平分局梨山分駐所員警當場舉發，
    本站遂於98年10月26日依法務部95年5月25日法律字第09507
    00393 號函釋：「不起訴處分包括緩起訴處分」，爰依道路
    交通管理處罰條例第35條第1項第1款規定、第24條第1項第2
    款（裁決書漏載第24條第1項第2款應予補充更正），裁處受
    處分人罰鍰新臺幣（下同）49,500元、吊扣駕駛執照12個月
    （已執行），並施以道安講習云云。
二、本件聲明異議意旨略以：異議人因本件酒醉駕車案件，經臺
    灣臺中地方法院檢察署予以緩起訴處分，並已向國庫支付40
    ,000元，原處分機關所為罰鍰之裁決顯然有違行政罰法第26
    條「一罪不兩罰」之規定，請求撤銷罰鍰部分之處分等語。
三、按「汽車駕駛人，駕駛汽車經測試檢定有下列情形之一者，
    處新臺幣一萬五千元以上六萬元以下罰鍰，並當場移置保管
    該汽車及吊扣其駕駛執照一年；因而肇事致人受傷者，並吊
    扣其駕駛執照二年；致人重傷或死亡者，吊銷其駕駛執照，
    並不得再考領：(一)酒精濃度超過規定標準。」；又「汽車駕
    駛人有下列情形之一者，不得駕車：(二)飲用酒類或其他類似
    物後其吐氣所含酒精濃度超過每公升零點二五毫克或血液中
    酒精濃度超過百分之零點零五以上。」道路交通管理處罰條
    例第35條第1項第1款、道路交通安全規則第114條第2款分別
    定有明文。惟依95年2月5日施行之行政罰法第26條第1 項規
    定：「一行為同時觸犯刑事法律及違反行政法上義務規定者
    ，依刑事法律處罰之。但其行為應處以其他種類行政罰或得
    沒入之物而未經法院宣告沒收者，亦得裁處之。」此乃一行
    為同時造成刑罰法律與行政秩序罰規定發生競合適用之關係
    時，基於「一事不二罰」之法理，經由立法程序確立應以刑
    罰優先為原則，避免行為人承受過度且重複之處罰。此觀該
    條立法理由明確揭示：「一行為同時觸犯刑事法律及違反行
    政法上義務規定時，由於刑罰與行政罰同屬對不法行為之制
    裁，而刑罰之懲罰作用較強，故依刑事法律處罰，即足資警
    惕時，實無一事二罰再處行政罰之必要。且刑事法律處罰，
    由法院依法定程序為之，較符合正當法律程序，應予優先適
    用。但罰鍰以外之沒入或其他種類行政罰，因兼具維護公共
    秩序之作用，為達行政目的，行政機關仍得併予裁處，故為
    第一項但書規定。」其理益明。是以前揭行政罰法中刑事法
    律處罰優先且不再處以行政秩序罰之目的，既係因為行為人
    已接受刑罰而足資警惕，且已發生懲罰之作用，即無使行為
    人陷於雙重處罰之不利益，則關於刑事法律處罰之範圍自應
    採取實質認定，凡刑事實體法或程序法中所規定客觀上剝奪
    行為人生命、自由、財產權利，主觀上亦因制裁之嚴厲性、
    痛苦性，其強度足以造成心理強制而間接達成矯正教化目的
    之處遇手段，皆應納入其中，而不以形式上符合刑法第32條
    至第34條所定主刑及從刑種類者為限，始與前揭法律規範之
    意旨相符（臺灣高等法院臺中分院95年度交抗字第580、591
    號、96年度交抗字第262、253號裁定意旨參照）。
    次按汽車駕駛人酒精濃度超過規定標準，經裁判確定處以罰
    金低於本條例第92條第3 項所訂最低罰鍰基準規定者，應依
    本條例裁決繳納不足最低罰鍰之部分，道路交通管理處罰條
    例第35條第8 項定有明文。又緩起訴處分金既屬前揭所稱之
    「實質刑事法律處罰」，其性質上類似刑事確定裁判所處以
    之罰金刑，雖有行政罰法第26條第1 項規定之適用，然若行
    為人所支付之緩起訴處分金，未達道路交通管理處罰條例第
    92條第3 項所訂最低罰鍰基準規定者（按依違反道路交通管
    理事件統一裁罰基準表之規定，駕駛人駕駛小型車違反道路
    交通管理處罰條例第35條第1項第1款規定之規定，其吐氣所
    含酒精濃度超過每公升零點五五毫克以上者，在限期內到案
    者，處罰鍰四萬九千五百元），依道路交通管理處罰條例第
    35條第8 項規定，即須補繳不足最低額罰鍰之部分，始為適
    法。因此，法院僅得就行為人已依緩起訴處分為公益捐款部
    分予以撤銷，並為不罰之諭知（臺灣高等法院暨所屬法院97
    年法律座談會刑事類提案第39號法律問題研討結果參照）。
四、經查：本件受處分人上開酒後駕車除構成道路交通管理處罰
    條例第35條第1項第1款之交通違規事由外，亦已合於刑法第
    185條之3服用酒類不能安全駕駛動力交通工具而駕駛罪之構
    成要件，臺灣臺中地方法院檢察署檢察官於斟酌受處分人之
    犯後態度及公共利益之維護後，認以緩起訴處分為適當，乃
    於97年9月30日以97年度偵字第20541號為緩起訴處分，並於
    處分書中載明緩起訴期間為1 年，受處分人應於收受緩起訴
    處分命令通知書之日起3 個月內，向國庫支付40,000元確定
    ，有緩起訴處分書一份在卷可稽。則受處分人上開違反刑事
    法律禁止規範之犯罪事實既已明確，僅因檢察官採取緩起訴
    處分之替代性刑事處遇手段，未將該案逕行起訴或聲請簡易
    判決處刑，致其後適用之刑事訴訟程序有所區別，然就異議
    人負有包括支付一定金額予檢察官指定機構在內之義務觀察
    ，其如未在上開指定期間內確實履行義務，依刑事訴訟法第
    253條之3第1項第3款之規定，受處分人將遭受撤銷緩起訴處
    分之不利益；反之，倘其確實遵守並履行各項緩起訴條件，
    除非合於刑事訴訟法第260 條所定情形之一，否則受處分人
    即無再就同一案件遭受刑事訴追之虞。從而，受處分人已因
    上開緩起訴處分而剝奪其財產權，主觀上前揭金錢給付義務
    亦具有強制性、懲罰性，雖不若易科罰金係以支付金錢作為
    自由刑之替代，惟經由緩起訴處分條件之履行使其免於遭檢
    察官發動起訴程序，仍具有替代刑罰之效果，廣義而言，應
    屬前揭所稱之「實質刑事法律處罰」，而有行政罰法第26條
    第1 項「一事不二罰」規定之適用。（臺灣高等法院臺中分
    院95年度交抗字第477 號裁定同此結論，可值參照）。
五、又交通部公路總局臺中區監理所意見謂：「緩起訴處分乃附
    條件之不起訴處分，本質上為不起訴處分之一種」等語，而
    認行政罰法第26條第2 項所稱「不起訴處分」，包括「緩起
    訴處分」在內。惟該項乃例外得裁處行政秩序罰之補充規定
    ，參諸該條文係將「不起訴處分」、「無罪」、「免訴」、
    「不受理」、「不付審理」等不能證明刑事被告犯罪或未曾
    使其實際接受刑罰之情形逐一臚列，顯然與該條第1 項所指
    發生處罰競合之前提要件尚有未合，故有第2 項仍依違反行
    政法上義務規定裁處之必要。而緩起訴處分既非不能證明行
    為人之犯罪事實，且有支付一定金額之實質處罰，自與上開
    行政罰法第26條第 2項列舉之不起訴處分等情形迥然有別，
    仍無從遽為比擬而為相同之處置。如若不然，則刑事被告如
    經法院循審判程序判處罰金或得以易科罰金之拘役或有期徒
    刑，均得以援用行政罰法第26條第1 項之規定，免於處以行
    政秩序罰之雙重不利益；至於藉由緩起訴處分而節省司法資
    源者，在基於實質懲罰目的而其財產權遭受剝奪之餘，卻仍
    需繳納一定金額之行政罰鍰，其結果勢必降低刑事被告接受
    緩起訴處分之意願，而反噬緩起訴處分替代繁複刑事審判程
    序之制度性機能。準此以言，行政罰法第26條第2 項既未將
    緩起訴處分列舉其中，本於「例外規定從嚴解釋」之法理及
    前揭說明，自不能將條文中「不起訴處分」之範圍，擴及於
    性質顯不相同之「緩起訴處分」，附此敘明。而道路交通管
    理處罰條例第35條所規定之裁處，含有罰鍰與吊扣駕照之處
    分，二者分屬行政罰法中之裁罰，有對於過去違反義務行為
    處罰之「秩序罰」（指罰鍰），以及對於預防將來再犯危險
    之「管制罰」（指吊扣駕照）；前者對於過去義務違反而為
    秩序罰之目的，與刑事制裁酒醉駕車所欲達到保護交通安全
    之目的相同，二者既為相同之目的，則處以較重之刑事制裁
    為已足，自無重複處罰行政罰之必要。本件對於性質相同之
    金錢裁罰，已依懲罰作用較強之刑事法律制裁後，即無再依
    行政法為相同處罰之理。而受處分人所繳納上開具有罰金性
    質之處分金40,000元，未達道路交通管理處罰條例第35條第
    1項第1款暨違反道路交通管理事件統一裁罰基準表所定之最
    低罰鍰基準額49,500元，仍須補繳不足之9,500 元。是依首
    揭說明，原處分機關就行政罰之罰鍰方面，依道路交通管理
    處罰條例第35條第8 項規定，應僅得就受處分人所繳納不足
    最低罰鍰基準額之部分即差額9,500 元裁處罰鍰。原處分機
    關漏未斟酌及此，而對受處分人裁處罰鍰49,500元，其中逾
    9,500元部分即40,000元有違行政罰法第26條第1項前段一事
    不二罰之規定，自有未恰。
六、綜上所述，受處分人就原處分關於裁處受處分人罰鍰逾 9,
    500 元部分之異議為有理由，原處分就此部分應予撤銷，並
    諭知不罰，惟因受處分人尚有補繳9,500 元罰鍰差額之義務
    ，故原處分關於裁處異議人罰鍰未逾9,500 元部分，自無不
    當，此部分之異議為無理由。
七、至於原處分關於吊扣駕駛執照部分，則係預防將來再犯危險
    之管制罰，而有別於前揭針對已發生違規事實科處罰鍰之行
    政秩序罰，屬行政罰法第26條第1 項但書所稱之「其他種類
    行政罰」，原處分機關仍得依道路交通管理處罰條例第35條
    第1項第1款予以裁處，然受處分人就此部分並未聲明異議，
    本院自無庸審酌，併此敘明。
據上論斷，應依道路交通管理處罰條例第87條第2 項、道路交通
案件處理辦法第19條、第20條前段，裁定如主文。
中    華    民    國    98    年    11    月    3     日
                  交通法庭    法  官  高英賓
上正本證明與原本無異。
如不服本裁定，應於收受送達後5 日內向本院提出抗告狀。
                              書記官  司立文
中    華    民    國    98    年    11    月    3     日


司法院資訊處製作；財團法人民間司法改革基金會備份。
